【裁判字號】    98,訴,5
【裁判日期】    990819
【裁判案由】    確認土地所有權登記請求權不存在
【裁判全文】
福建連江地方法院民事判決                 98年度訴字第5號
原      告  財政部國有財產局臺灣北區辦事處金馬分處
法定代理人  丑○○
訴訟代理人  甲○○
被      告  丙○○
            寅○○  即壬○○.
            子○○  即壬○○.
            己○○  即壬○○.
            乙○○  即壬○○.
            戊○○  即壬○○.
            庚○○  即壬○○.
兼 上 六人
共      同
訴訟代理人  丁○○  即壬○○.
上列當事人間請求確認土地所有權登記請求權不存在事件，本院
於民國99年8月12日言詞辯論終結，判決如下：
    主      文
確認被告丙○○、寅○○、子○○、己○○、乙○○、戊○○、
庚○○、丁○○對坐落連江縣南竿鄉○○段一○五八地號土地（
地目雜，面積八一六九點三九平方公尺）之所有權登記請求權不
存在。
訴訟費用新臺幣陸萬貳仟肆佰柒拾玖元由被告負擔。
    事實與理由
壹、程序部分
一、按當事人死亡者，訴訟程序在有繼承人、遺產管理人或其他
    依法令應續行訴訟之人承受其訴訟以前當然停止；又上開承
    受訴訟人於得為承受時，應即為承受之聲明，他造當事人，
    亦得聲明承受訴訟；聲明承受訴訟，應提出書狀於受訴法院
    ，由法院送達於他造，民事訴訟法第168條、第175條、第
    176條分別定有明文。查被告壬○○於本院審理中死亡，其
    法定繼承人為寅○○、子○○、己○○、乙○○、戊○○、
    庚○○、丁○○，經原告於99年2月26日具狀聲明承受訴訟
    ，並經本院將聲明承受訴訟狀送達他造，有原告提出之戶籍
    謄本、繼承系統表及本院送達證書等為證（見本院卷第292
    至316頁），合於首揭條文規定，應予准許，合先敘明。
二、次按確認之訴，非原告有即受確認判決之法律上利益者，不
    得提起。所謂即受確認判決之法律上利益，係指法律關係之
    存否不明確，原告主觀上認其在法律上之地位有不安之狀態
    存在，且此種不安之狀態，能以確認判決將之除去者而言（
    最高法院52年台上字第1240號判例意旨參照）。又財政部設
    國有財產局，承辦國有財產之取得、保管、使用、收益及處
    分事務；凡不屬於私有或地方所有之財產，除法律另有規定
    外，均應視為國有財產，國有財產法第1條、第9條第2項及
    第2條第2項亦分別定有明文。而所謂「凡不屬於私有或地方
    所有之財產」，係指未經登記之不動產或未確定權屬為私有
    或地方所有之財產，同法施行細則第3條亦有明訂。查坐落
    連江縣南竿鄉○○段1058地號土地（下稱系爭土地），現為
    未登記之土地，有土地登記公務用謄本在卷可按（見本院卷
    第7頁），如被告或其他第三人未能證明屬私有或地方所有
    ，依法即應視為國有財產，並由原告承辦取得、保管、使用
    、收益及處分等事務。被告就系爭土地主張時效取得，原告
    自得於被告聲請時提出異議而接受調處，調處結果於原告一
    方為不利時，此法律關係之存否不明確，原告主觀上認其法
    律上地位有不安之狀態存在，且此不安狀態能以確認判決除
    去。是原告就本件訴訟，有即受確認判決之法律上利益，得
    對被告提起確認之訴。
貳、實體部分
一、原告主張：
(一)系爭土地係未登記土地，被告丙○○及被告寅○○之配偶，
    被告子○○、己○○、乙○○、戊○○、庚○○、丁○○等
    之父壬○○檢附訴外人陳善華、詹元春所出具之土地四鄰證
    明書（下稱四鄰證明）、福沃村長林爾平所出具之證明書及
    台灣電力股份有限公司（下稱台電公司）所出具之證明書，
    主張以所有之意思自民國69年至96年間占有系爭土地作為取
    材用地，93年間因配合地方建設借予台電公司興建珠山電廠
    使用，而申請依時效取得登記為所有權人，經福建省連江縣
    地政事務所（下稱連江縣地政事務所）受理後依法公告，因
    其主張顯非事實，原告乃提出異議，惟調處結果卻准被告所
    請，原告實難甘服，乃依土地法第59條第2項規定提起本訴
    。
(二)系爭土地現況為台電公司珠山電廠使用，被告並無使用之事
    實。被告雖主張93年間配合地方建設借予台電公司興建珠山
    電廠，並檢附該公司證明書，然查連江縣地政事務所於97年
    1 月14日及同月17日曾訪談台電公司金馬工程所人員及四鄰
    證明人陳善華，渠等均表示在興建珠山電廠前，系爭土地為
    臨海之雜林地，並未見到壬○○與丙○○在那裡，四鄰證明
    人陳善華更表示因為被告壬○○片面之詞，加上對土地狀況
    不清楚，基於人情壓力才作保，顯然台電公司何以出具證明
    書非無可議，益證被告並未占有系爭土地，四鄰證明虛偽不
    實。
(三)被告縱曾在系爭土地取材，然占有須對占有物有管領力，且
    具有排他性質，然系爭土地當初為「海岸潮間帶國有林地」
    ，此由被告未爭執系爭土地樹林非其所種植可知，而所謂取
    柴用地，除濫砍伐林已非可取，又無法排除他人占有，對系
    爭土地無管領力可言。
(四)被告丙○○於69年間、壬○○於80年間即遷居臺灣，如何占
    有系爭土地？被告雖請福沃村村長出具證明書，然遷徙登記
    執掌機關為戶政機關，且早年軍管時期對遷徙管制甚嚴，此
    參照被告遷徙紀錄可知，況被告壬○○於申請登記時所記載
    聯絡地址仍在臺灣，更可證前開證明書非無疑義，自不得執
    為有利被告之證明。
(五)91 年間被告丙○○、壬○○與訴外人陳善清分別同時提出
    對系爭土地及鄰近多筆土地所有權之申請，因界址糾紛，經
    調處結果為「經三方同意清水段1058地號為壬○○與丙○○
    各持2分之1」，迄至訴外人陳善清不服提起訴訟，福建高等
    法院金門分院以94年度上字第6號判決認訴外人陳善清無法
    證明其對系爭土地有登記請求權存在而敗訴定讞，然該訴訟
    並非認定被告有登記請求權。
(六)再依調處結果所示，被告2人原為分別提出登記申請，係因
    調處結果而合併提出申請，然渠等並無親屬關係，且非共同
    占有人，則究係基於何種法律原因？如何共同申請系爭土地
    所有權？再參酌前開福建高等法院金門分院判決，訴外人陳
    善清於83年間曾因使用系爭土地而經台電公司發放農作物補
    償在案，此為被告所不爭，而被告於該案審理期間又逕自更
    行主張為原所有權人，推翻渠等主張時效取得系爭土地所有
    權。姑不論渠等是否得更行主張，渠等並無親屬關係，如何
    主張為渠等祖遺產業？更臻渠等主張占有系爭土地實乃虛偽
    不實，自無登記請求權存在。
(七)並聲明：如主文第1項所示。
二、被告則以：系爭土地丈量後，珠山電廠要動工，被告配合地
    方建設允諾先行動工，也請台電公司開立證明書，當時系爭
    土地因與陳善清有爭議，故證明書上註明取得所有權後再進
    行辦理後續土地協議價購事宜。系爭土地之前用作材山，被
    告以前是鄰居，會一起去取材，且有用磚塊分界，但分界點
    被珠山電廠開挖時破壞，之後因被告兩家關係良好，所以共
    同申請登記。且系爭土地於100多年前即為被告丙○○祖先
    所有，有古分書1份可為證明等語，資為抗辯。並聲明：駁
    回原告之訴。
三、原告主張系爭土地為未登記土地，被告丙○○及壬○○以時
    效取得為由，主張自69年至96年占有系爭土地作為取財用地
    ，檢附訴外人陳善華、詹元春所出具之四鄰證明、福沃村村
    長林爾平所出具被告雖戶籍他遷但確有繼續管理使用系爭土
    地之證明書及台電公司所出具被告先行同意該公司使用系爭
    土地之證明書，向連江縣地政事物所申請登記，經公告後原
    告提出異議，調處結果准被告丙○○及壬○○登記，原告不
    服，乃向本院提起訴訟等情，為兩造所不爭，並有系爭土地
    土地登記公務用謄本、土地登記申請書、四鄰證明、福沃村
    村長林爾平證明書、台電公司證明書、連江縣地政事務所公
    告、原告異議函、連江縣政府不動產糾紛調處紀錄表、原告
    起訴狀等附卷可稽（見本院卷第7、71至78、210至211、223
    、220至221頁），自堪信為真實。然原告主張被告並未符合
    98年1月23日修正前民法第769條、第770條時效取得要件，
    系爭土地亦非被告丙○○祖遺土地，則為被告所否認，並以
    前揭情詞置辯。經查：
(一)按事實為法律關係發生之特別要件者，在消極確認之訴，應
    由被告就其存在負舉證之責任；確認法律關係不存在之訴，
    如被告主張其法律關係存在時，應由被告負舉證責任（司法
    院院字第2269號解釋、最高法院42年台上字第170號判例意
    旨參照）。本件被告抗辯其就系爭土地已符合修正前民法時
    效取得規定，被告丙○○抗辯系爭土地為其祖遺土地，而有
    所有權登記請求權存在，揆諸上開解釋及判例意旨，應由被
    告就其抗辯負舉證責任。
(二)被告辯稱已符合修正前民法時效取得規定部分：
  1.按對於物有事實上管領之力者，為占有人，民法第940條定
    有明文。所謂對於物有事實上管領之力，指對於物得為支配
    ，排除他人干涉。占有為法律事實，須依社會觀念斟酌外部
    可認識之空間、時間關係，就個案加以認定（見王澤鑑，民
    法物權，98年7月出版，第506頁）。占有之概念，除場所關
    係、時間關係外，尚有可認識性，亦即對物之管領關係，必
    須有足以使人認識其存在之情形始可（鄭冠宇，占有之取得
    ，華岡法粹第23期第145頁；謝在全，民法物權論，96年6月
    修訂4版，第477頁註6）。故判斷對物有無事實上管領力，
    應考量人與物之空間、時間關係，得否排除他人干涉與他人
    有無認識其對物之管領關係之可能性等因素綜合判斷，就個
    案加以認定，非得以一概而論。本件被告主張其占有系爭土
    地僅作為取材使用，即割草或撿拾枯樹枝供作柴燒（見本院
    卷第338至339頁），且占有之範圍包括整座山延伸下來至海
    邊（見本院卷第358頁），核與證人癸○○、辛○○於99年5
    月18日準備程序中及99年6月10日至現場履勘時結證稱：被
    告占有系爭土地僅作割草使用，系爭土地所在位置附近共有
    3座山頭，被告占有之系爭土地即為中間那座山頭，範圍除
    山頭外，包括山頭左右各有一條水溝往下延伸至海邊的部分
    等語相符（見本院卷第357、359、384至385頁）。則考量
    (1)系爭土地上之雜草、枯枝乃自然生長，並非被告所種植
    。(2)自空間關係言，系爭土地範圍包括一整座山頭與山頭
    下方延伸至海邊部分，人與物之結合關係已因範圍過大而顯
    薄弱。(3)自時間關係而言，被告乃由系爭土地取材，依烹
    飪或燒開水等需求目的不同所需燃料多寡，於割草或撿拾枯
    枝完畢後，與系爭土地即失卻聯繫，人與物結合之時間短暫
    ，不具繼續性。(4)證人癸○○於99年5月18日準備程序中結
    證稱：被告並未蓋圍牆把土地圍起來等語（見本院卷第358
    頁），被告並未在系爭土地設立人為區隔之圍牆或藩籬，堪
    予認定。被告既未設圍牆、藩籬，且系爭土地範圍廣袤達
    8169.39平方公尺，地形又為一座山頭，兩地相隔間崎嶇不
    平，顯無法阻止他人使用系爭土地，排除他人之干涉，他人
    亦無從認識被告對系爭土地管領關係之存在等因素，被告於
    系爭土地上割草、撿拾枯枝等作為取材用地，難認已對系爭
    土地具有事實上之管領力，不符民法第940條所定占有之概
    念。
  2.證人辛○○、癸○○至現場指界結果，系爭土地各有2465.
    95、2454.9平方公尺，超過30%以上面積不在其等指界範圍
    ，有土地複丈成果圖2紙存卷可考（見本院卷第404至405頁
    ），此已非年代久遠、地形地貌變更過鉅可為解釋。則依證
    人證言，被告是否確曾於系爭土地取材，亦非無疑。
  3.證人癸○○於99年5月18日準備程序中結證稱：伊還沒有嫁
    到復興之前，從16歲到20歲都在系爭土地附近割草，到伊38
    年結婚之後，系爭土地就被阿兵哥佔走用來做砲台、防空洞
    等等，土地被阿兵哥佔走之後，因為軍人不讓他們使用，所
    以一直到現在都沒有看過被告他們2家使用系爭土地。他們
    除了在系爭土地割草外，沒有做其他用途等語（見本院卷第
    356至357頁）。證人癸○○係民國17年出生，則證人所能證
    明被告在系爭土地割草之時間範圍為33年（證人16歲）至38
    年（系爭土地被國軍佔用），至多僅6年時間，顯不符合短
    期時效10年期間之要求。證人辛○○於99年5月18日準備程
    序中結證稱：系爭土地當初是材田，伊外婆在那裡割草，伊
    從38年開始至40幾年馬祖地區有瓦斯以後才沒有去系爭土地
    割草，伊當時去割草時都有看到被告丙○○的爺爺及丁○○
    的奶奶在那裡割草等語（見本院卷第359頁）。則證人辛○○證言之時間範圍不明，亦無從認定已逾短期時效之10年期
    間。縱對辛○○證言採最寬鬆認定，至多自38年年初至49年
    年底共12年，雖已逾短期時效10年期間，惟由民法第944條
    第1項於99年2月3日修正後規定：「占有人推定其為以所有
    之意思，善意、和平、公然及無過失占有。」新增無過失占
    有之推定，可知修正前占有人並不受無過失占有之推定，故
    主張修正前民法第770條短期時效規定者，仍應就其取得占
    有之始乃無過失一節負舉證責任。而所謂證明無過失，僅抽
    象陳述無過失尚有未足，必須證明無過失所據之具體事實，
    方足當之，即須具有一定之事實且為積極事實，足使占有人
    誤信已取得所有權，但事實上未取得，此又非其所知，且無
    過失，始足當之。因此，依司法院院解字第3965號解釋所示
    ，可能適用民法第770條之情況為：偽滿時日本人向國人合
    意購買之土地，光復前，復由日本人賣與國人之情形者，足
    資參照。本件被告就「具有如何之積極事實，足使占有人誤
    信已取得所有權，但事實上未取得，此又非其所知，且無過
    失」一情之具體事實，並未為任何舉證，顯不符前述民法第
    770條「無過失」特別要件之要求，自無適用該條短期時效
    之餘地。
  4.又按修正前民法第769條、第770條所謂之「和平繼續占有他
    人未登記之不動產」，必以該提出申請登記為所有權人之占
    有人，迄於登記完成時仍和平繼續占用不動產者，始有適用
    ，若其占有使用之事實已因自己之中止使用或其他法定原因
    不能繼續使用而消滅時，即與得請求登記為所有人之要件不
    符（最高法院98年台上字第1776號判決意旨參照）。連江縣
    地政事務所現場訪談結果，台電公司珠山電廠工地金馬工務
    所土木組建築課長顧家琪表示：系爭土地於興建珠山電廠前
    為臨海之雜樹林地，未知丙○○、壬○○曾使用該土地等語
    ；被告四鄰證明人陳善華亦表示：開挖前系爭土地為雜林地
    ，並未見到丙○○與壬○○到那裡，只聽說他們上一代有來
    取材等語，有連江縣地政事務所現場訪談紀錄在卷可參（見
    本院卷第65、69頁），核與台電公司金馬工務所於系爭土地
    興建珠山電廠開挖前至現場履勘結果，系爭土地乃位於潮間
    帶或為海埔地、海邊礁石、佈滿碎石之沙灘、雜草或道路用
    地相符，亦有該所所拍攝當時現場照片16張存卷為憑（見本
    院卷第39至53頁），足見被告於系爭土地興建珠山電廠前，
    即已無占有使用系爭土地之事實，則揆諸首揭最高法院判決
    所示見解，被告已不得請求登記為所有人。
  5.至被告所提周正勇、詹元春之四鄰證明、福沃村長林爾平證
    明書及台電公司證明書等，既與前揭客觀物證不符，且未經
    渠等到庭陳述並提出據以出具相關證明之依據，自難據為有
    利被告認定之基礎。
  6.綜上分析，被告在系爭土地割草、撿拾枯枝，難認對系爭土
    地已具有事實上管領力而符合占有之概念，證人至現場指界
    結果與系爭土地範圍差距過大，被告曾否占有系爭土地已非
    無疑，且依證人證言無從認定被告於系爭土地取材之時間已
    逾短期時效之10年時間範圍，被告復未能就其占有之始為無
    過失為舉證，無符合短期時效規定之可能，且至遲於珠山電
    廠開工前占有亦已中斷，已與得請求登記為所有人之要件不
    符。故被告主張時效取得系爭土地之所有權登記請求權，顯
    屬無據。
(三)被告丙○○主張系爭土地為其祖遺土地部分：
    被告丙○○雖另提出分書1份，及林秋金、林木春、林依喜
    之委任書，主張系爭土地即為分書上所載「柴山（甲）珠螺
    路壹塊草坪。」，乃其祖先所遺留，並經其他繼承人同意由
    其單獨行使權利。惟該分書所載「柴山（甲）珠螺路壹塊草
    坪。」何以即為系爭土地，既未見被告舉出任何證據證明，
    本院自無從遽以認定系爭土地係被告丙○○祖遺土地。
四、綜上所述，本件既係消極確認之訴，應由被告舉證，而被告
    既未能舉證其占有系爭土地已符合修正前民法時效取得要件
    ，被告丙○○復未能證明系爭土地係其祖遺土地，則原告請
    求確認被告對系爭土地之所有權登記請求權不存在，為有理
    由，應予准許。
五、本件事證已臻明確，兩造其餘之攻擊防禦方法及未經援用之
    證據，核與判決之結果無影響，爰不另贅述，附此敘明。
六、據上論結，本件原告之訴為有理由，依民事訴訟法第78條，
    判決如主文。
中    華    民    國    99    年    8    月    19     日
              民事庭  審判長法  官  裕斗
                            法  官  高若珊
                            法  官  王筆毅
以上正本係照原本作成。
如不服本判決，應於送達後20日內，向本院提出上訴狀並表明上
訴理由，如於本判決宣示後送達前提起上訴者，應於判決送達後
20日內補提上訴理由書（須附繕本）。
如委任律師提起上訴者，應一併繳納上訴審裁判費。
中    華    民    國    99    年    8     月    19    日
                            書記官  林長貴

司法院資訊處製作；財團法人民間司法改革基金會備份。
